【裁判字號】    90,訴,451
【裁判日期】    900605
【裁判案由】    土地增值稅
【裁判全文】
臺中高等行政法院判決                            九十年度訴字第四五一號
                              .
  原      告  甲○○
  被      告  台中市稅捐稽徵處
  代  表  人  乙○○（處長）
  訴訟代理人  丙○○
              丁○○
右當事人間因土地增值稅事件，原告不服台中市政府八十九年十二月二十六日八九府
行訴字第一八一六六五號訴願決定，提起行政訴訟。本院判決如左︰
    主  文
原告之訴駁回。
訴訟費用由原告負擔。
    事  實
一、事實概要：
    原告於民國八十五年七月二日取得坐落台中市○○區○○段三一九、三二０地號
    農業用地二筆，並經被告核定免徵土地增值稅，惟於完成移轉登記後擅自變更為
    非農業用地使用，經被告裁處罰鍰新台幣 (下同）一七，一○一，二○○元確定
    ，原告並分六期繳納中。嗣原告為處分該二筆土地，於繳納三期分期款後，向被
    告申請未於土地增值稅免稅證明書上加蓋「無欠稅」戳記，遭被告否准。原告不
    服，提起訴願，亦經決定駁回，遂提起行政訴訟。
二、兩造聲明：
    (一)原告聲明求為判決：
      1.訴願決定及原處分均撤銷。
      2.被告應給付原告壹仟伍佰萬元及自申報現值日起至判決日止，按一年  期郵
        政儲金定期存款利率計算之利息。
    (二)被告聲明求為判決：駁回原告之訴。
三、兩造陳述：
    (一)原告主張：
      1.土地稅法第五十一條規定所稱「欠稅」，財政部民國（下同）六十九年一月
        七日台財稅第三０一四五號函釋即已明白表示僅限於土地稅及工程受益費。
        另財政部七十八年十一月二十一日台財稅字七八０三七三七０九號函釋「罰
        鍰不屬本法第五十一條規定所欠稅款之範圍」，被告雖謂該函釋中之「罰鍰
        」，與土地稅法第五十五條之二裁罰性質不同，惟被告所指仍與上揭財政部
        台財稅第三０一四五號函釋互有矛盾。原告僅求在移轉土地之免稅證明書蓋
        戳「經查無欠土地稅」而已，與違欠罰鍰並不相涉，罰鍰乃另一事實之具體
        個案，被告仍可循其他法律規定辦理租稅保全，豈可混為一談。
      2.原告前已應被告要求，商借他人與罰鍰同額之定期存單交付被告並辦理質押
        ，依民法第八百八十六條、第九百零三條及第九百零八條規定該質物等同十
        足保證，亦即有十足清償必然性，且該定期存單亦已應被告之約定陸續提兌
        中，則既係應被告之「約定」，被告豈可出爾反爾變相要挾原告先同意提前
        提兌，始准在免稅證明書上加蓋「無欠土地稅」戳記，是被告行為顯與行政
        程序法第八條之誠信原則相違。
      3.按行政行為，非有正當理由，不得為差別待遇，行政程序法第六條規定甚明
        。本件之爭執，原告曾多次電詢其他縣市稅捐稽徵處作法，皆獲答以只要稅
        捐己保全或以同額定期存單質押按時提兌，則無礙土地之申報移轉，原告於
        訴願時亦作此訴明，惟被告無視此一行政行為應有之一致原則而執意否准，
        其所行使之裁量權顯已逾越法定裁量範圍，更不符合法規授權目的，被告究
        係根據何法限制人民處分財產？況且土地移轉，稽徵機關所依循的「土地所
        有權移轉或設定典權申報現值作業要點」之各條規定，業己含括現值審核、
        業務通報、查欠作業、契約解除等等作業規程，而被告卻另行創設法律未授
        權之規定，違法之舉甚為彰顯。
    (二)被告答辯：
      1.原告於八十五年七月二日取得座落台中市○○區○○段三一九、三二０地號
        農業用地，並向被告申請依土地稅法第三十九條之二免徵土地增值稅，且經
        核定免徵土地增值稅八、五五０、六０四元在案，嗣被告於八十五年十月二
        十四日及十一月二十二日，查獲系爭農地未經申請核准，非法變更使用，被
        告乃依法裁處原免徵土地增值稅二倍之罰鍰計一七、一０一、二００元，原
        告不服，申經復查、訴願，均遭駁回，未據提起再訴願，已告確定。上開已
        確定之罰鍰因逾滯納期未繳，已繫屬法院，業經法院同意自八十八年七月二
        十日至九十一年一月二十日以每半年為一期分六期繳納，並據原告以經他人
        同意提供之定期存款單質押提供擔保，被告除於八十八年七月二十日第一期
        到期提出質權兌現二、八五一、二００元，並陸續兌現另二期後，尚欠八、
        五五０、０００元。嗣原告於八十年六月四日申報移轉上開地號土地，並於
        八十八年十二月二十日以定期存款單質押分期繳納為由申請已完稅之查證，
        惟查原告罰鍰既尚未繳清，被告於開具之免稅證明書上乃不予加蓋無欠稅之
        戳記，自無不合。
      2.稅捐稽徵法第四十九條：「：：：及罰鍰等，除本法另有規定者外，準用本
        法有關稅捐之規定。」已訂明罰鍰準用有關稅捐之規定，是財政部六十九年
        一月七日台財稅第三０一四五號函釋內容「主旨：關於土地辦理移轉或設定
        典權，稽徵機關於查欠時，應僅以該項土地有無欠繳土地稅及工程受益費為
        範圍：：：」所稱之「欠稅」，依前揭稅捐稽徵法第四十九條規定，自應準
        用於系爭土地因違反農業發展條例第十三條規定，前經被告依土地稅法第五
        十五條之二第三款裁處確定之「罰鍰」，雖該滯欠之罰鍰已提供他人之定期
        存單設定質權作為擔保，惟定存單係分別不同之到期日，且迄至九十一年始
        全部到期並兌現，即難謂已繳清，自不得依「土地所有權移轉或設定典權申
        報現值作業要點」第四點第三款規定，於免稅證明書上加蓋「無欠稅」戳記
        ，否則豈不任其在不合規定之情形下移轉該土地所有權。
      3.土地稅法第五十一條第一項規定：「欠繳土地稅之土地，在欠稅未繳清前，
        不得辦理移轉登記或設定典權。」，其所指之「欠稅」應包括依土地稅法第
        五十五條之二規定科處之罰鍰，此有財政部八十年二月二十八日台財稅第八
        ０一二四０八五二號函發布之農業用地移轉免徵增值稅案件管制檢查作業要
        點第六點第(二)項規定：「六、列管農業用地經查明有土地稅法第五十五條之
        二各款規定之情形者，應依左列規定辦理：(二)法院裁定前，有不繼續耕作情
        形之農業用地如申報移轉，應俟法院裁定確定或繳清罰鍰後，始得核發土地
        增值稅單或免稅證明。」可稽，且依土地稅法第五十五條之二其立法理由「
        本法第三十九條之二規定，免徵土地增值稅之要件為承受農業用地後，應繼
        續耕作，惟農民取得免稅土地後，有未繼續耕作即移轉與非自行耕作農  民
        或非依法令變更為非農業用地使用之事例甚多，現行法令尚無遏阻之規定，
        致未能達成原免徵土地增值稅以擴大農場經營規模之目的，爰明定處以原免
        徵土地增值稅額二倍之罰鍰。」之揭示，倘不不將此類滯欠之罰鍰，於移轉
        時涵括於「欠稅」金額內，根本無從達遏阻之目的，法令規定將形同具文。
      4.原告以定期存單提供擔保僅具免於被強制執行之效力而已，尚非等同已繳納
        ，自不得視為已全數繳訖。被告要求原告證明系爭土地已無欠繳之情事，此
        無關乎誠信原則及信賴保護原則，從而被告依行政程序法第四條：「行政行
        為應受法律及一般法律原則之拘束」之規定否准所請，顯無行使裁量權逾越
        法令之情形。又原告請求撤銷前開原處分之部分既非可採，則附帶請求被告
        應給付壹仟伍佰萬元之損害賠償及應加計利息之部分，即不生得據以主張之
        餘地，應一併駁回。
    理  由
一、按「欠繳土地稅之土地，在欠稅未繳清前，不得辦理移轉登記或設定典權。」、
    「滯納金、利息、滯報金、怠報金、短估金及罰鍰等，除本法有規定者外，準用
    本法有關稅捐之規定。」、「依法免徵土地增值稅之土地，主管稅捐機關應依左
    列規定核定其移轉現值並發給免稅證明，以憑辦理土地所有權移轉登記：：：」
    、「經查無欠稅費者，應於：：：免稅明書上加蓋無欠稅戳記。」分別為土地稅
    法第五十一條第一項、稅捐稽徵法第四十九條前段、平均地權條例第四十七條之
    二及土地所有權移轉或設定典權申報現值作業要點四(三)訂有明文。
二、本件原告於八十五年七月二日取得座落台中市○○區○○段三一九、三二０地號
    農業用地，並向被告申請依土地稅法第三十九條之二免徵土地增值稅，且經核定
    免徵土地增值稅八、五五０、六０四元，嗣被告於八十五年十月二十四日及十一
    月二十二日，查獲系爭農地未經申請核准，非法變更使用，乃依法裁處原免徵土
    地增值稅二倍之罰鍰計一七、一０一、二００元確定，並由原告以經他人同意提
    供之定期存款單質押提供擔保，分六期繳納，惟原告於分期款繳納三期後，向被
    告申請於土地增值稅免稅證明書上加蓋「無欠稅」戮記，此為兩造所不不爭，並
    有定期存款存單影本六紙附原處分卷可稽。原告雖為前述之主張，惟查：
  (一)財政部六十九年一月七日台財稅字第三○一四五號函釋係「土地稅法第五十一條
    所稱欠稅，僅限於土地稅及工程受益費，不包括綜合所得稅」，該函釋所稱欠稅
    ，並未指明不包括罰鍰。而依前述稅捐稽徵法第四十九條規定，稅捐自應包含罰
    鍰。
  (二)依財政部七十八年十一月廿一日台財稅第七八○三七三七○號函釋：土地買賣未
    辦峻權利移轉登記，再行出售，依土地稅法第五十四條第二項所處之罰鍰，並不
    包括在同法第五十一條規定之所欠稅款內。該函釋乃指依土地稅法第五十四條第
    二項所處之罰鍰不包括同法第五十一條所定之欠稅，此與本件係依土地稅法第五
    十五條之二裁處罰鍰自有不同。另農業用地移轉免繳增值稅案件管制檢查作業要
    點第一點已明示：為有效執行土地稅法第五十五條之二及其施行細則第五十九條
    規定，訂定本要點。而該作業要點第六點復明定。「列管農業用地終查明有土地
    稅法第五十五條之二各款規定之情形者，應依左列規定辦理：：：(二)法院裁定前
    ，有不繼續耕作情形之農業用地如申報移轉，應俟法院裁定確定或繳清罰鍰後，
    始得核發土地增值稅單或免稅證明。是被告否准原告所請，係依法律之行為，自
    無逾越法定裁量權或違反誠信原則情事。
  (三)原告滯欠之罰鍰雖已提供他人之定期存單設定質權作為擔保，惟定存單供擔保僅
    具被免於強制執行之效力而已，尚非等同已繳納，且該定期存單迄至九十一年始
    全部到期，自不得謂原告未繳之罰鍰已全數繳納。是原告既尚欠稅，被告否准所
    請，亦無違土地所有權移轉或設定農權申報現值作業要點內查欠作業之程序。
  (四)又定期存單尚未到期提領憑以繳清，可否於土地增值稅免稅證明書上加蓋「無欠
    稅」戮記一事，經查本處並無類此案件，此有九十年五月十八日九十彰財稅字第
    九○○二九三七四號函在卷足憑，是原告主張其多次電詢其他縣市稅捐稽徵處，
    皆答以祇要稅捐已保全或以同額定期存單質押，則無礙土地之申報移轉，被告否
    准原告申請有違平等原則等語，亦不足採。
三、綜上所述，原處分否准原告申請核無違誤，訴願決定遞予維持亦無不合。原告請
    求撤銷前開原處分既非可採，則附失請求被告應給付壹仟伍佰萬元之損害賠償及
    應加計利息之部分，即失所附麗，本件原告之訴，為無理由，應予駁回。
據上論結，本件原告之訴為無理由，依行政訴訟法第一百九十五條第一項後段、第九
十八條第三項前段，判決如主文。
中    華    民    國     九十        年      六      月       五        日
                    臺 中 高 等 行 政 法 院  第 二 庭
                                審 判 長 法  官      王  德  麟
                                         法  官      許  金  釵
                                         法  官      林  秋  華
右正本證明與原本無異
如不服本判決，應於收受本判決後二十日內以書狀敘述理由，經由本院向最高行政法
院提起上訴。並應繳納送達用雙掛號郵票拾份（三十四元）。
                                         法院書記官  邱吉雄
中    華    民    國     九十        年      六      月       六        日


司法院資訊處製作；財團法人民間司法改革基金會備份。
